【裁判字號】    95,再易,8
【裁判日期】    950428
【裁判案由】    再審之訴
【裁判全文】
臺灣臺中地方法院民事判決  95年度再易字第8號
再審  原告  乙○○○○○○
訴訟代理人  何中慶律師
再審  被告  行政院農業委員會林務局東勢林區管理處
法定代理人  甲○○
訴訟代理人  黃呈利律師
上列當事人間債務人異議之訴事件，再審原告對於中華民國94年
12月30日本院第二審確定判決（93年度簡上字第137號），提起
再審之訴，經於中華民國95年4月14日言詞辯論終結，判決如下
：
    主    文
再審之訴駁回。
再審訴訟費用由再審原告負擔。
    事實及理由
甲、程序方面：
壹、再審之訴，應於30日之不變期間內提起；前項期間，自判決
    確定時起算，判決於送達前確定者，自送達時起算，民事訴
    訟法第500條第1項、第2項前段分別定有明文。再審之訴提
    起後，雖非不得補提追加其他再審事由，然若追加之原因事
    實可據以獨立提起另一再審之訴時，自仍須受30日不變期間
    之限制（最高法院民國71年度台聲字第92號裁定、72年台聲
    字第392號判例、73年度台再字13號、80年度台抗字第266號
    裁定意旨參照）。
貳、依本院調取之兩造間本院93年度簡上字第137號債務人異議
    之訴事件（下稱系爭事件）卷宗所示，系爭事件承辦法官係
    於94年12月30日判決駁回再審原告之上訴，因系爭事件之訴
    訟標的價額為新台幣31萬7350元，依民事訴訟法第436條之2
    規定，乃不得上訴第三審之簡易訴訟程序事件，應於原第二
    審宣示判決之日確定（下稱原確定判決），惟因再審原告係
    於95年1月6日收受判決書之送達（有送達證書附於系爭事件
    卷宗可查），是再審原告於95年1月27日以後述乙、壹所載
    再審理由提起本件再審之訴（見本院收發室收狀章），在程
    序上尚無不合。至於再審原告於本院95年4月14日行言詞辯
    論時，補提出民事再審理由暨聲請調查證據狀，其內並未敘
    明是否另有主張其他得獨立提起另一再審之訴之原因事實，
    縱有主張亦顯逾30日之不變期間，而非合法。
乙、實體方面：
壹、再審意旨略以：兩造間債務人異議之訴事件，業經系爭事件
    判決駁回再審原告之訴確定，惟再審原告自52年起即與父親
    在耕作之土地上種植果園，已逾40年，該土地絕非坐落在大
    安溪事業區第131林班地內。而立法委員戴振耀於92年3月17
    日曾針對本事件，邀請再審原告、再審被告法定代理人、訴
    外人吳進財討論後續處理事宜，並達成：「有關劉耕銘君侵
    墾吳進財君承租國有林地案，台中地方法院民事判決所本之
    航照及測量等資料與事實有明顯違誤，為求權益衡平，林務
    局應於收文後一週，責成東勢林管處全部重行辦理現場勘查
    ，以釐清事實真相」之協商結論，足見再審被告承認本院88
    年度訴字第1871號、台灣高等法院台中分院90年度上易字第
    303號請求交還土地事件（下稱交還土地事件）確定判決所
    本之「航照及測量等資料與事實有明顯違誤」，而該協商結
    論係再審原告於95年元旦前後始取得，原確定判決應有民事
    訴訟法第496條第1項第13款及第497條之再審原因；另依行
    政院農業委員會林務局（下稱林務局）91年10月28日91林政
    字第0911619878號函已指出：「查人民與林務局訂立國有竹
    林清理保育契約．．．倘無違反租約約定及森林法相關法令
    之情事，且未逾租約有效期間，則該契約書及所附具實測位
    置圖自當依法有效，至於該承租地需測量時，則應參照契約
    書所載面積及該實測位置圖辦理」，故再審被告對再審原告
    提起前開交還土地事件訴訟並據以聲請強制執行，對於土地
    位置之依據，當依據「國有竹林清理保育契約書」其後所附
    「承租位置圖」為準，依此「承租位置圖」與再審被告所提
    供予內政部土地測量局及法院之圖面比對顯示，再審原告所
    耕作之土地並不在吳進財所承租之大安溪事業區第131林班
    地內，惟再審原告於收到此文件時已無法及時提出於前開交
    還土地事件，致該事件認定事實顯有違誤，原確定判決漏未
    斟酌此點，亦有民事訴訟法第496條第1項第13款及第497條
    之再審原因；又再審被告與吳進財訂立之「國有竹林清理保
    育契約書」所附「承租位置圖」應為契約之一部而有拘束契
    約當事人之效力，然前開交還土地事件確定判決、原確定判
    決均未審酌及此，應有民事訴訟法第496條第1項第1款適用
    法規顯有錯誤之再審事由，為此爰依上開規定提起本件再審
    之訴等語。並聲明：原確定判決廢棄，駁回再審被告之訴。
貳、再審被告則以：系爭事件乃再審原告對於再審被告依據前開
    交還土地事件確定判決為執行名義聲請強制執行之執行程序
    提起債務人異議之訴，原確定判決所應審酌之點在於再審原
    告就其所耕作之土地是否取得租賃權，而符合強制執行法第
    14條規定之要件，不在於審酌該據為執行名義之前開交還土
    地確定判決事實之認定有無錯誤，再審原告所持前揭理由，
    均非系爭事件受訴法院所得審酌，再審原告以此理由提起再
    審，顯不符再審要件；且再審原告所指陳測量結果有誤之主
    張，於系爭事件審理中業已提出，並經原確定判決敘及，亦
    難謂有何重要證據漏未斟酌之問題等語資為抗辯。並聲明：
    如主文所示。
參、綜觀再審原告提出及附於本院調取之系爭事件卷宗內之原確
    定判決等相關事證，並無再審原告主張之再審原因，再審原
    告提起本件再審之訴，並無再審理由，應以判決駁回之，理
    由如下：
一、民事訴訟法第496條第1項第13款所謂當事人發見未經斟酌之
    證物或得使用該證物，係指在前訴訟程序不知有該證物，現
    始知之，或雖知有此而不能使用，現始得使用者而言，倘當
    事人早知有此證物得使用而不使用，即無所謂發見，自不得
    以之為再審理由（最高法院32年上字第1247號判例、87年度
    台上字第1160號判決參照）；另民事訴訟法第497條所謂「
    重要證據漏未斟酌」，係指前二審言詞辯論終結前，已經存
    在並已為證據聲明之證據，而第二審並未認為不必要而仍忽
    略證據聲明未為調查，或已為調查而未就其調查之結果予以
    判斷者而言，若已在前判決理由中說明其為不必要之證據，
    或說明就調查之結果並不能為有利原告之事實判斷，則為已
    加斟酌，不得作為再審理由（王甲乙、楊建華、鄭健才共著
    「民事訴訟法新論」第711頁、92年8月出版、三民書局有限
    公司總經銷）；民事訴訟法第496條第1項第1款所謂適用法
    規顯有錯誤，係指確定判決所適用之法規，顯然不合於法律
    規定，或與司法院現尚有效及大法官會議之解釋，或現尚有
    效之判例顯有違反，或消極的不適用法規，顯然影響裁判者
    而言，並不包括判決理由矛盾、理由不備、取捨證據失當、
    認定事實錯誤及在學說上諸說併存尚無法規判解可據致發生
    法律上見解歧異等情形在內 (最高法院57年台上字第1091號
    判例、90年度台再字第27號、92年度台上字第320號判決參
    照)。
二、再審原告所提出其於92年3月17日與再審被告法定代理人、
    吳進財簽署之協商結論影本，並未存於系爭事件卷宗內，此
    有本院調取之系爭卷宗可稽，則該協商結論既非在系爭事件
    已為證據聲明之證據，自非民事訴訟法第497條所謂「重要
    證據漏未斟酌」，而不得作為該條之再審事由；另該協商結
    論依再審原告所陳，雖係於95年元旦前後始取得，惟該協商
    結論既經再審原告親自參加並於其上簽署姓名，顯見再審原
    告早已知悉該證物，並非嗣後發現，再審原告僅係忽視該證
    物致未於系爭事件中向相關單位取得後提出，亦非不能使用
    ，自亦與民事訴訟法第496條第1項第13款之法定再審事由不
    符。其次，再審原告提出之林務局91林政字第0911619878號
    函及所謂「『國有竹林清理保育契約書』其後所附『承租位
    置圖』與再審被告所提供與測量局與法院之圖面比對顯示圖
    」（均影本），於系爭事件中均業已提出（見本院調取之系
    爭事件卷宗，其中所謂「『國有竹林清理保育契約書』其後
    所附『承租位置圖』與再審被告所提供與測量局與法院之圖
    面比對顯示圖」，在該事件中再審原告稱之為「說明圖」、
    「東勢林管處在前案所提出給法院及內政部測量人員之他圖
    」、「東勢林管處在另案所提出供測量之其他圖面」、「彩
    色比較圖」），自無所謂發現未經斟酌之證物可言，顯與民
    事訴訟法第496條第1項第13款之法定再審事由有間；又再審
    原告提出之林務局91林政字第0911619878號函及所謂「『國
    有竹林清理保育契約書』其後所附『承租位置圖』與再審被
    告所提供與測量局與法院之圖面比對顯示圖」，原確定判決
    均已於事實及理由欄之再審原告陳述及提證部分各予載明，
    原確定判決就林務局之上開函文並於事實及理由欄伍、三內
    說明無法作為再審原告有利證據之理由，就所謂「『國有竹
    林清理保育契約書』其後所附『承租位置圖』與再審被告所
    提供與測量局與法院之圖面比對顯示圖」，則於事實及理由
    欄伍、五併敘該證據因與本案判決結果不生影響，乃不予逐
    一論述（見系爭事件卷宗內附之原確定判決書），顯見原確
    定判決就上開證物已加予斟酌，亦無民事訴訟法第497條所
    稱「重要證據漏未斟酌」之再審事由。再者，原確判決是否
    有未審酌再審被告與吳進財訂立之「國有竹林清理保育契約
    書」所附「承租位置圖」應為契約之一部而有拘束契約當事
    人之效力一節，不論是否屬實，僅屬原確定判決認定事實有
    無錯誤之範疇，亦非適用法規顯有錯誤之再審事由問題。
三、再一步言，強制執行法第14條第1項後段所謂發生於前訴訟
    言詞辯論終結後之異議原因事實，仍須在實體法上足以使依
    為執行名義之判決所命履行之請求向後歸於消滅或罹於不能
    行使之障礙，始足當之，若純以事實審言詞辯論終結前所未
    及提出之攻擊防禦方法，指摘債權人之請求自始不當，仍不
    得執以訴請撤銷強制執行程序（最高法院84年度台上字第31
    6號判決參照）。而系爭事件既係再審原告對於再審被告依
    據前開交還土地事件確定判決為執行名義聲請強制執行之執
    行程序提起債務人異議之訴，在系爭事件中法院自僅能審酌
    在前開交還土地事件言詞辯論終結後，是否有在實體法上足
    以使依該執行名義之判決所命履行請求向後歸於消滅或罹於
    不能行使之障礙，惟再審原告主張之上開再審事由所欲用以
    爭執者或待證事實，均係前開交還土地事件確定判決認定事
    實有無錯誤或測量結果是否不當之爭執，亦即再審被告之請
    求自始不當問題，顯非系爭事件所得審理之範圍，再審原告
    執以為再審之理由，亦屬無據。
肆、再審之訴審理程序，可分為三階段，首應審查再審之訴是否
    合法，即其合法要件是否具備，次應審查其有無理由，即其
    有效要件是否具備，如具備上述二要件後，始得進而為本案
    之審理程序（王甲乙、楊建華、鄭健才共著前揭書第718頁
    ）。原確定判決既無法定再審原因，再審原告諸多就系爭事
    件本案爭執之主張及聲請本院委請專家鑑定測量其耕作土地
    位置，均無必要；又本件事實已臻明確，兩造其餘攻擊防禦
    及證據調查，均與本案之判斷不生影響，自勿庸一一審酌論
    列，併此敘明。
丙、訴訟費用負擔之依據：民事訴訟法第78條。
中    華    民    國    95    年    4    月    28     日
             民事第二庭審判長法官  許冰芬
                       法      官  陳秋月
                       法      官  劉長宜
上為正本係照原本作成。
不得上訴。
中    華    民    國    95    年    4    月    28     日
                       法院書記官


司法院資訊處製作；財團法人民間司法改革基金會備份。
